【裁判字號】    99,簡上,69
【裁判日期】    990730
【裁判案由】    拆屋還地
【裁判全文】
臺灣嘉義地方法院民事判決  99年度簡上字第69號
上  訴  人  丁○○
訴訟代理人  羅振宏律師
被上訴人    丙○○
法定代理人  甲○○○
訴訟代理人  乙○○
上列當事人間請求拆屋還地事件，上訴人對於中華民國99年4 月
20日本院嘉義簡易庭98年度嘉簡字第684 號第一審判決提起上訴
，於民國99年7 月21日言詞辯論終結，本院判決如下：
    主      文
原判決廢棄。
被上訴人在第一審之訴駁回。
第一、二審訴訟費用由被上訴人負擔。
    事實及理由
甲、上訴人之陳述，除與原判決記載相同者外，另補稱：(一)被上
    訴人終止租約不合法，按「租用建築房屋之基地，非因左列
    情形之一，不得收回：一、契約年限屆滿時。二、承租人以
    基地供違反法令之使用時。三、承租人轉租基地於他人時。
    四、承租人積欠租金額，除以擔保現金抵償外，達二年以上
    時。五、承租人違反租賃契約時。」土地法第103 條定有明
    文。本件坐落嘉義縣中埔鄉○○○段1518地號土地（下稱系
    爭土地），乃租用作為建築房屋之基地，而無前揭得終止租
    約收回之法定事由，被上訴人於98年8 月26日以存證信函終
    止租約即不合法，原審完全未審酌有無土地法第103 條之適
    用，即認本件租約已經終止，顯有違誤。(二)上訴人承租系爭
    土地及同段1517地號土地時，於土地上蓋有一建物，而嘉義
    縣中埔鄉○○○○○段1517地號土地及其上建築物時，因考
    量拆除1517地號土地上建物將破壞原有結構穩定性，有安全
    疑慮，故地上物補償面積乃按規定予以全棟計入補償，並非
    一併徵收其他位於系爭土地上及如附圖所示代號A 之房屋，
    此有嘉義縣中埔鄉公所99年3 月5 日中鄉建字第0990002255
    號函足證，亦為原審所肯認。又上訴人於該房屋部分拆除後
    ，以花費新台幣（下同）百萬元以上，將拆除面修建如附件
    照片所示。(三)按「租用建築房屋之基地，非有土地法第一百
    零三條所列各款情形之一，出租人不得收回，縱該地上所建
    之房屋因故滅失，而租用基地之契約要未失其存在，承租人
    仍得申重建，且其申請重建之屋，除契約別有約定者從其約
    定外，不問是否與原狀相符，出租人均負有同意重建之義務
    。」（最高法院51年台上字第2987號判例參照），本件房屋
    僅因徵收而為一部拆除，尚非滅失，參照上揭判例意旨，上
    訴人自有修建之權利。系爭土地自民國70幾年以來，即由上
    訴人租用做為建築房屋之基地，此為兩造所不爭，今被上訴
    人藉1517地號土地及其上建物遭徵收為由，無理要求收回房
    屋基地，完全無視於系爭土地上現有房屋之經濟價值。(四)被
    上訴人於原審主張已合法終止本件租約，應由其就此負舉證
    之責，而終止租約是否合法有效，應由法院依法審酌，妥適
    適用法規而為裁判，不應待上訴人主張。再者，就系爭租約
    是否終止之爭執，乃原審攻防方法之延續，並非民事訴訟法
    第447 條規定之提出新攻防方法。退步言之，縱屬新攻擊防
    禦方法之提出，上訴人因不諳法律，故不知悉土地法第103
    條之規定，才未於原審提出此一法令適用問題，實無任何言
    滯訴訟之意圖，難謂可歸責於上訴人，且如不許上訴人爭執
    系爭租約是否已終止，就此訴訟之主要爭點竟不能爭執適法
    性問題，顯有失公平，應存有民事訴訟法第447 條第1 項第
    3 、5 、6 各款之情形等語，並聲明：原判決廢棄；被上訴
    人第一審之訴駁回。
乙、被上訴人之陳述，除與原判決記載相同者外，另補稱：(一)被
    上訴人所提出終止不定期租約始為合法，如第一審原判決法
    院載明之判斷，且上訴人於上訴時所提出攻擊防禦方法不符
    訴訟程序，按民事訴訟法第196 條規定：「攻擊或防禦方法
    ，除別有規定外，應依訴訟進行之程度，於言詞辯論終結前
    適當時期提出之。」同法第447 條規定：除有該條第1 項但
    書之情形外，當事人不得於第二審提出新攻擊或防禦方法。
    故上訴人應於第一審言詞辯論終結前明確表達其訴之聲明合
    於法律規定之要件，而非於第一審中意圖言滯訴訟或因重大
    過失，逾時提出攻擊防禦方法，而遲至第二審始再提出。另
    於第一審審理期間，承審法官多次依同法第199 條及第199
    條之1 之規定，向被上訴人予以闡明，並提供言詞辯論及書
    面答辯之機會，已善盡民事訴訟法課與承審法官之闡明義務
    ，而上訴人完全不理會承審法官之闡明提出任何基於法律基
    礎的辯駁，卻於本次才提出相關土地法之論述，故無第447
    條第1 項但書規定之情事存在，應依同條第2 項之規定予以
    駁回。又同法第448 條規定：「在第一審所為之訴訟行為，
    於第二審亦有效力。」核上訴人以其不諳法律，怠未提出攻
    防方法，係屬有重大過失且致有礙訴訟之終結，已違反同法
    第196 條第1 項、第2 項之規定，應予無理由駁回，依同法
    第449 條第2 項規定，本上訴應為明顯無理由。(二)上訴人於
    嘉義縣政府98年7 月13日府地權字第0980109010號函所示之
    該土地及其土地改良物徵收案中，已獲得全棟房屋168 萬餘
    元之補償，此亦有嘉義縣中埔鄉公所99年3 月5 日中鄉建字
    第0990002255號函足證，亦為原判決所肯認；於理於情已將
    與上訴人系爭土地上之建物的經濟價值已有完整的補償，實
    可另尋他地居住，不應執著於舊地修復重建。而上訴人提出
    該房屋在拆除後，花費新台幣百萬元以上修建，為單方之說
    法，並無關乎已受政府全棟房屋補償之不爭事實。(三)自民國
    70幾年以來，被上訴人以低於市價行情的租金將系爭土地出
    租於上訴人至今，該金額為自86年有紀錄以來約為每年租金
    8,200 元（由於被上訴人於93年4 月23日氣喘併發腦部缺氧
    已喪失行為能力至今，其餘86年以前相關租金資料亦無法提
    供）。若以良善出租人的角度而言，被上訴人以如此低的租
    金租給被上訴人實是仁至義盡了，上訴人就系爭土地上的建
    物已受有全棟房屋之補償，早已超過該屋之經濟價值，就情
    理而言，上訴人依一審判決拆屋還地應甚為合理等語資為抗
    辯。並聲明：上訴駁回。
丙、得心證之理由：
一、被上訴人起訴主張：系爭土地及同段1517地號土地原均為被
    上訴人所有，上訴人向被上訴人承租上開2 筆土地，未定期
    限，並於上開2 筆土地上蓋有一建物，嗣因嘉義縣政府因嘉
    義縣中埔鄉○○○段道路拓寬工程徵收同段1517地號土地及
    其上建物，上訴人已領取上開全棟建築物之補償費168 萬元
    。系爭土地自民國70幾年以來，以不定期租約方式出租被告
    ，自98年8 月起被上訴人曾多次與上訴人協商欲收回系爭土
    地自用及不願再續租，並於98年8 月26日以嘉義彌陀郵局第
    00088 號存證信函通知上訴人終止系爭租約，兩造雖於同年
    9 月21日至嘉義縣中埔鄉調解委員會進行調解，但上訴人仍
    堅持將系爭土地上之建物重建、補強後繼續租賃，雙方未達
    成共識。而上訴人所有建物現仍占用系爭土地如附圖A 所示
    部分面積0.003223公頃之土地，致被上訴人所有權之行使受
    侵害，被上訴人自得依據民法第767 條之規定，訴請上訴人
    拆屋還地等語。上訴人則以：被上訴人將系爭土地出租與上
    訴人興建房屋，上訴人已承租系爭土地多年，自有權繼續使
    用系爭土地，被上訴人如要收回系爭土地，應補償地上物等
    語作為抗辯。
二、被上訴人主張系爭土地為被上訴人所有，上訴人所有之建物
    占用系爭土地如原判決附圖A 所示部分之土地等情，為被上
    訴人所不爭執，應為可採。
三、被上訴人自民國70幾年間將系爭土地及同段1517地號土地出
    租與上訴人，未約定租賃期限，上訴人則於前開土地上興建
    房屋等事實，為兩造所不爭執，應為真實。被上訴人雖以其
    已於98年8 月26日以存證信函通知上訴人終止系爭租約，上
    訴人占用前開土地為無權占有，上訴人則以其仍有權使用前
    開土地作為抗辯，是本件應審究上訴人占用系爭土地是否為
    無權占有，亦即被上訴人前開終止契約之表示是否已發生終
    止之效力？經查：
  (一)上訴人主張其向被上訴人租用系爭土地興建房屋，系爭土地
    即為土地法第103 條所指租用建築房屋之基地乙節，被上訴
    人則以被上訴人本人已成為植物人，當時係約定租賃之用途
    無法得知等語作為抗辯。查上訴人所有之房屋已興建超過20
    年，為兩造所不爭執；被上訴人亦自承該房屋興建時即知悉
    建物之事實且當時並未為反對之表示，嗣後協議成為不定期
    租約，且上訴人均按期繳納租金，被上訴人亦繼續收取租金
    等情（見本院卷第43頁至第44頁）；且上訴人主張被上訴人
    亦將系爭土地之另一部分出租他人，該他人亦於該部分土地
    上興建房屋達數十年等情，亦為被上訴人所不爭執。本院斟
    酌前開事證，認為上訴人主張其租用系爭土地之目的應係作
    為興建房屋之用乙節，應為可採。準此，系爭土地即為土地
    法第103 條所指租用建築房屋之基地。
  (二)按「租用建築房屋之基地，非因左列情形之一，不得收回：
    一、契約年限屆滿時。二、承租人以基地供違反法令之使用
    時。三、承租人轉租基地於他人時。四、承租人積欠租金額
    ，除以擔保現金抵償外，達二年以上時。五、承租人違反租
    賃契約時。」土地法第103 條定有明文。系爭土地既為租用
    建築房屋之基地，系爭租約為不定期租約，則上訴人自應於
    有前揭第2 至5 款規定之情形，始得終止租約，收回土地。
    準此，系爭租約是否有前揭第2 款至第5 款之情事，即為被
    上訴人前開終止租約之表示是否發生終止效力之要件，上訴
    人於原審既表示仍有權使用土地，係對於被上訴人終止租約
    之表示是否生效為爭執，則其於本院審理時具體主張被上訴
    人終止系爭租約不符合前揭規定，不生效力，應認係屬於對
    於在第一審已提出之攻擊防禦方法為補充；且審判所追求者
    為公平正義之實現，上訴人於原審係由本人進行訴訟，核其
    於第一審所為攻擊防禦之情形，上訴人主張其不諳法律乙節
    ，尚非無據，則如不許其在第二審為該攻擊防禦，即顯失公
    平，是依民事訴訟法第436 條之1 第3 項準用第447 條第1
    項第3 款、第6 款之規定，應許上訴人提出前揭攻擊防禦方
    法。
  (三)經查被上訴人前開終止租約係以自住需要為由，而以民法第
    450 條第2 項規定為終止之依據，有被上訴人提出之存證信
    函可按。且被上訴人於本院審理時亦自承本件並無土地法第
    103 條所定之情事（見本院卷第44頁），是上訴人主張被上
    訴人終止系爭租約不符合土地法第103 條規定之要件而不生
    終止之效力乙節，即非無據。準此，被上訴人主張系爭租約
    已經終止，上訴人占用系爭土地為無權占有，即非可採。
  (四)至上訴人於嘉義縣中埔鄉公所辦理前開徵收時已受全棟建物
    之補償乙節，固為上訴人所不爭執，惟此乃因上訴人所有之
    建物坐落於系爭土地及同段1517地號土地，因就坐落於1517
    地號土地範圍之建物拆除時，恐影響整棟建物原有結構之穩
    定性，乃依嘉義縣興建公共工程拆遷補償自治條例規定予以
    全棟補償等情，業據嘉義縣中埔鄉公所函覆原審在案；又被
    上訴人主張其長期以低於市場行情之價格出租系爭土地於上
    訴人乙節縱然屬實，亦僅是否得依民法第442 條之規定聲請
    法院增加租金而已，尚非得據此終止租約。
四、綜上，被上訴人前開終止系爭租約之表示不生終止之效力，
    系爭租約仍繼續存在，上訴人占用系爭土地如原判決附圖A
    所示部分之土地即非無權占有，從而，被上訴人請求上訴人
    將如原判決附圖A 所示部分土地上之建物拆除並將該部分土
    地返還被上訴人，於法無據，應予駁回。原審判命上訴人將
    系爭土地上如原判決附圖A 所示部分之房屋拆除並將該土地
    返還被上訴人並為假執行之宣告，自有未洽。上訴意旨指摘
    原判決不當，求予廢棄改判，為有理由。自應由本院予以廢
    棄改判如主文第2 項所示。
五、本件事證已臻明確，兩造其餘攻擊、防禦方法及舉證，經本
    院審酌後，認對於判決結果不生影響，爰不一一論述，併此
    敘明。
丁、訴訟費用負擔之依據：民事訴訟法第78條。
中    華    民    國    99    年    7     月    30    日
               民事第一庭  審判長法  官  林世芬
                                 法  官  張鶴齡
                                 法  官  林望民
上列正本證明與原本無異。
本判決不得上訴。
中    華    民    國    99    年    7     月    30    日
                                 書記官  吳明蓉

司法院資訊處製作；財團法人民間司法改革基金會備份。
